臺灣高等法院刑事判決　　　　　　　　 96年度上易字第686號
上　訴　人
即　被　告　甲○○
上列上訴人因竊盜案件，不服臺灣臺北地方法院95年度易字第28
72號，中華民國96年2 月27日第一審判決（起訴案號：臺灣臺北
地方法院檢察署95年度偵字第23912 號），提起上訴，本院判決
如下：
    主  文
原判決撤銷。
甲○○意圖為自己不法之所有，而侵占離本人所持有之物，處罰
金新臺幣壹萬貳仟元，如易服勞役以新臺幣壹仟元折算壹日。
　　事　實
一、甲○○在臺北縣新店市○○路20之1 號經營麵店，而乙○○
    於民國95年10月18日下午6 時50分在該店附近之賣場購物後
    行經該店，因雙手均提購物袋欲稍作休息，遂將購物袋置於
    在該店騎樓之餐椅上休息，並與適逢無客人正在休息之甲○
    ○及隔壁桌之客人楊麗桑分坐三桌一起聊天，乙○○並隨手
    將手提包（內有現金新台幣10萬元、美金200 元、存摺、印
    章、身分證、健康保險卡等財物）置於餐桌上，聊畢，乙○
    ○雙手提起購物袋離去，疏未注意將手提包帶走，詎甲○○
    發現後未及時告知乙○○而竟意圖為自己不法之所有，利用
    當時有客人進入店內之際起身招呼客人並隨手拿取該手提包
    後旋即藏放於店內之儲物間內，予以侵占入己。嗣乙○○步
    行十多步後，察覺手提包未拿，隨即折返前揭麵店，發現手
    提包已不在桌上，經詢問楊麗桑，楊麗桑表示並未注意，再
    即詢問甲○○，惟甲○○向乙○○誆稱：伊看見乙○○將手
    提包夾在腋下帶走云云，乙○○因遍尋無著，隨即報警處理
    ，經警到場，並徵得甲○○之同意後進入麵店找尋，乙○○
    遂在到場員警陳俊傑陪同及指示下在麵店儲物間所置放之免
    洗碗盤內，尋獲失竊之手提包，始悉上情。
二、案經被害人乙○○訴請臺北縣政府警察局新店分局報告臺灣
    臺北地方法院檢察署檢察官偵查起訴。
    理  由
一、訊據被告甲○○雖不否認曾於上開時間與被害人乙○○、證
    人楊麗桑在其麵店外騎樓下之座位上共同聊天，告訴人並於
    短暫聊天離去後旋即返回店內找尋手提包乙節，惟矢口否認
    有何竊盜或侵占犯行，辯稱：伊並未同意警察與被害人進入
    其店內找尋手提包，不知手提包為何會在伊店內儲物間找到
    ；而且說手提包失竊，又說手提包尋獲，都是被害人一人之
    說法，伊有被陷害之感覺云云。
二、經查：
（一）被告否認在證人陳俊傑陪同及指示下，由被害人乙○○執
      行搜索而扣得之遺失之手提包此部分程序之合法性，辯稱
      並未同意員警之搜索云云，因此程序是否合法關乎所扣得
      之手提包得否作為證據，其證據能力之有無自應先予論述
      。
    1.查本件經被害人報警，迨警員即證人陳俊傑到場後，由證
      人陳俊傑詢問被告因證人乙○○手提包遺失，是否可以讓
      其與證人乙○○進入店內巡視看看，經被告同意後，由證
      人陳俊傑陪同證人乙○○上麵店二樓及在一樓廁所、儲物
      間等處巡視，證人乙○○遍尋無著，經證人陳俊傑建議及
      指示再次進入儲物間找尋，證人陳俊傑則在儲物間外等候
      ，證人乙○○第二次進入儲物間後則以手翻動儲物間內所
      置放之免洗碗盤等物，隨即在其內找到其所遺失之手提包
      ，證人陳俊傑則當場拍照存證等情，分據證人乙○○、陳
      俊傑、楊麗桑於偵查中隔離訊問及原審隔離後交互詰問，
      均為一致證述在卷（見偵查卷第45、46、48至50頁、原審
      審判筆錄第2至8頁），並有搜索扣押筆錄、贓物代保管單
      、照片6 張等附卷可稽（見偵查卷第21至24、33、35、36
      頁），是本件實際執行搜索之人雖非警察即證人陳俊傑，
      而係證人乙○○，然證人乙○○既係在員警陳俊傑之指示
      及陪同下執行搜索，則證人乙○○此時之地位應相當於警
      員陳俊傑手足之延伸，亦即證人乙○○搜索之行為即相當
      於證人陳俊傑所為之搜索，是此搜索行為已非私人行為，
      而應視為實施刑事訴訟程序之公務員所為之政府行為，而
      應從刑事訴訟法相關搜索規定探討其搜索行為之合法性，
      合先敘明。
    2.按「搜索，經受搜索人出於自願性同意者，得不使用搜索
      票。但執行人員應出示證件，並將其同意之意旨記載於筆
      錄」，刑事訴訟法第131條之1定有明文。而證人陳俊傑接
      獲報案後到達現場訊明證人乙○○報案原委後即有詢問被
      告是否可以進入店內看看乙節，為證人陳俊傑、乙○○於
      偵查中先後隔離訊問，並於原審審理中隔離後交互詰問均
      為相同之證述，參以證人楊麗桑所證：警察要進入店內時
      ，店內並沒有客人，其有聽到警察問被告可不可以看一下
      ，但是沒有很清楚的聽到被告的回答等詞（見偵查卷第46
      、49、53頁、原審審判筆錄第3、6、7、9頁），被告辯稱
      警察根本沒有問就直接衝進去搜索云云，已非可採。是證
      人乙○○依證人陳俊傑指示所為之搜索行為應係獲得被告
      之同意所進行之搜索。再觀諸搜索扣押筆錄之記載，執行
      人員有出示證件表明身分，有搜索扣押筆錄可稽（見偵查
      卷第22頁），被告亦未否認此節，然遍查全卷，並無任何
      被告同意搜索之筆錄記載或文書，則參以上開規定，證人
      陳俊傑所為經被告同意之搜索程序並未完全符合刑事訴訟
      法之規定，則其因此所扣得之手提包是否具有證據能力，
      自有進一步探討之餘地。
    3.次按「除法律另有規定外，實施刑事訴訟程序之公務員因
      違背法定程序取得之證據，其有無證據能力之認定，應審
      酌人權保障及公共利益之均衡維護」，刑事訴訟法第 158
      條之4 亦有明文，復按刑事訴訟，係以確定國家具體之刑
      罰權為目的，為保全證據並確保刑罰之執行，於訴訟程序
      之進行，固有許實施強制處分之必要，惟強制處分之搜索
      、扣押，足以侵害個人之隱私權及財產權，若為達訴追之
      目的而漫無限制，許其不擇手段為之，於人權之保障，自
      有未周，故基於維持正當法律程序、司法純潔性及抑止違
      法偵查之原則，實施刑事訴訟程序之公務員不得任意違背
      法定程序實施搜索、扣押；至於違法搜索扣押所取得之證
      據，若不分情節，一概以程序違法為由，否定其證據能力
      ，從究明事實真相之角度而言，難謂適當，且若僅因程序
      上之瑕疵，致使許多與事實相符之證據，無例外地被排除
      而不用，例如案情重大，然違背法定程序之情節輕微，若
      遽捨棄該證據不用，被告可能逍遙法外，此與國民感情相
      悖，難為社會所接受，自有害於審判之公平正義，因此，
      對於違法搜索所取得之證據，為兼顧程序正義及發現實體
      真實，應由法院於個案審理中，就個人基本人權之保障及
      社會安全之維護，依比例原則及法益權衡原則，予以客觀
      之判斷，亦即應就 (一) 違背法定程序之程度。(二)違背
      法定程序時之主觀意圖（即實施搜索扣押之公務員是否明
      知違法並故意為之）。(三)違背法定程序時之狀況（即程
      序之違反是否有緊急或不得已之情形）。(四)侵害犯罪嫌
      疑人或被告權益之種類及輕重。(五)犯罪所生之危險或實
      害。(六)禁止使用證據對於預防將來違法取得證據之效果
      。(七)偵審人員如依法定程序，有無發現該證據之必然性
      。(八)證據取得之違法對被告訴訟上防禦不利益之程度等
      情狀予以審酌，以決定應否賦予證據能力，最高法院93年
      台上字第664 號判例意旨亦可資參照。本件證人陳俊傑實
      施搜索時既已獲得被告之同意，則其事後漏未記載於筆錄
      上或以書面表明被告同意搜索，其違背法定程序之情節尚
      屬輕微，亦難認其主觀上有故意違反法定程序之意圖，所
      侵害被告之權益復屬輕微，衡諸此等情節，本院認證人陳
      俊傑扣得證人乙○○失竊之手提包之搜索程序雖有瑕疵，
      仍並不足以達排除其證據能力之程度，證人陳俊傑搜索扣
      得之手提包仍有證據能力，得採為認定本案事實之證據。
（二）又證人乙○○於95年10月18日下午6 時50分在被告所經營
      之麵店附近的賣場購物後，因雙手均提購物袋欲稍作休息
      ，遂在被告所經營麵店外騎樓稍作休息，其先將購物袋置
      於在該店騎樓之餐桌旁，並與適逢無客人而正在休息之被
      告及隔壁桌之客人楊麗桑分坐三桌一起聊天，證人乙○○
      並隨手將手提包置於餐桌上乙節，為證人乙○○於偵查及
      原審審理中為一致之證述（見偵查卷第48頁、原審審判筆
      錄第2 頁），核與證人楊麗桑偵查中所為證詞相符（見偵
      查卷第49頁），亦為被告所不否認（見偵查卷第39、51頁
      、原審審判筆錄第4 頁），是證人乙○○確實於上開時間
      、地點因在被告所經營麵店外騎樓下餐桌上休息而將手提
      包放置於餐桌上乙節，應可認定。
（三）再證人乙○○於短暫聊天後離去，但步行約十幾步後發現
      手提包忘記拿取而返回被告麵店中找尋，惟返回後已經找
      不到原來放置於桌上之手提包，旋先徵得當時一起聊天之
      證人楊麗桑同意後查看證人楊麗桑之皮包，仍無所獲，乃
      依證人楊麗桑建議當場打電話報警，迨警員即證人陳俊傑
      到場後，由證人陳俊傑詢問被告因證人乙○○手提包遺失
      ，是否可以讓其與證人乙○○進入店內巡視看看，經被告
      同意後，由證人陳俊傑陪同證人乙○○上麵店二樓及在一
      樓廁所、儲物間等處巡視，證人乙○○遍尋無著，經證人
      陳俊傑建議再次進入儲物間找尋，證人陳俊傑則在儲物間
      外等候，證人乙○○第二次進入儲物間後則以手翻動儲物
      間內所置放之免洗碗盤等物，並隨即在其內找到其所遺失
      之手提包，證人陳俊傑則當場拍照存證等情，亦已如上（
      一）1.所述。
（四）再者，證人乙○○證稱：其折回現場時，被告先說可能是
      其放在賣場內沒有拿出來，後來又說有看到其夾著皮包走
      ，可能是掉了等詞（見偵查卷第50頁），而依被告於偵查
      中供述：「我看到一個皮包放在第二桌上，但旁邊沒有人
      ，當時許（即被害人）在遠處抽菸，．．．約15分鐘後，
      許直接跑來坐第二桌，並沒有詢問我，只問我生意有無賺
      ，後來我看到被害人將手靠近皮包，我有特別注意皮包是
      不是他的，後來他將手壓在皮包上，我有特別注意被害人
      特徵，以免有人遺失物品」等語（見偵查卷第51頁），顯
      然被告對於放在桌上之手提包特別注意，也特別觀察證人
      乙○○在該桌旁坐下、將手壓在手提包等等之動作，並且
      注意證人乙○○之特徵，避免有人遺失皮包等等，以被告
      如此細密之觀察與心思，其怎可能不去注意證人乙○○手
      肘所壓著的手提包有無被證人乙○○帶走，或被其他人拿
      走？則其對於證人乙○○折返找尋皮包時所為之回答不一
      ，更有可疑。證人楊麗桑雖證稱：在證人乙○○拿著東西
      離開後，有一位老太太來吃東西，被告就跟著進入店內等
      語（見偵查卷第50頁），然衡諸常情，若證人乙○○放置
      於餐桌上之手提包係進入麵店之客人竊取，應會藏置於自
      己可隨時帶走之處，若係藏放於麵店儲物間，勢必遭人發
      現而不易拿取，是竊取手提包之人應係對於儲物間有管理
      能力之人。參酌被告上開細心觀察手提包之情與手提包遭
      查獲之地點，顯係被告趁證人乙○○疏未帶走手提包之際
      ，隨手拿取侵占後藏放於儲物間中。
（五）被告雖辯以：手提包失竊、尋獲均係證人乙○○一人之說
      詞，伊有被陷害之感覺等詞，而被告亦坦承：伊與證人乙
      ○○素未謀面，並無恩怨等語（見偵查卷第52頁、原審準
      備程序筆錄第2 頁、審判筆錄第11頁），則證人乙○○又
      有何設詞誣陷之可能？再者，證人乙○○於案發當天僅穿
      著襯衫、西裝褲，並未穿著外套，其手中所提之二袋購物
      袋在再度返回麵攤時已經先放在騎樓，係空手進入店內查
      看乙節，亦據證人乙○○、陳俊傑、楊麗桑詳述在卷（見
      原審審判筆錄第4、6、9 頁），復觀察證人乙○○所失竊
      手提包之照片及內容物，手提包之大小僅較一般影印之A4
      紙稍小，裝有現金新台幣10萬元、美金200 元、存摺、印
      章、身分證、健康保險卡等財物，有上開照片及贓物代保
      管單可憑，絕難置於一般襯衫或西裝褲口袋中，是更無可
      能由證人乙○○夾帶手提包進入被告店內藏置於儲物間而
      自導自演以陷害被告，被告所辯，自難採信。
（六）綜上所述，被告辯解並非可採。本件事證明確，被告犯行
      已堪認定，應依法論科。
三、核被告所為係犯刑法第337 條之侵占脫離物罪。原審對被告
    論罪科刑，固非無見，惟被告所犯係侵占脫離物罪，原審以
    被害人乙○○當時僅離去被告所經營麵店約十多步距離，即
    發現皮包未拿，難認該皮包已脫離被害人持有狀態，而論處
    被告竊盜罪刑。按被害人乙○○離去已有十多步之距離，顯
    已遺忘其皮包而脫離其持有，惟其原係將皮包置放於被告所
    經營之麵店之餐桌上，該餐桌係被告持有、管領之場所，被
    害人乙○○於離去後，該只仍置放於餐桌上之皮包，即脫離
    被害人乙○○之持有。故原審援引刑法第320條第1項，科處
    被告竊盜罪刑，其法律適用顯有違誤，檢察官起訴之刑法第
    320條第1項亦應予以變更，被告上訴猶執陳詞，否認犯罪，
    雖無理由，然原判決既有可議，自應由本院予以撤銷改判。
    爰審酌被告前曾因案經判決執行，有本院被告前案紀錄表可
    稽，惟未構成累犯，於犯罪後未坦承犯行，所竊得之財物有
    新台幣10萬元、美金 200元等財物，然犯罪後隨即遭查獲，
    所竊取之物亦已經被害人領回，與其犯罪之動機、手段、目
    的等一切情狀，量處如主文第2 項所示之刑，並諭知易服勞
    役之折算標準。
據上論斷，應依刑事訴訟法第369條第1項前段、第364條、第299
條第1項前段，第300條、刑法第337條、第42條第3項前段，刑法
施行法第1條之1，判決如主文。
本案經檢察官張秋雲到庭執行職務。
中　　華　　民　　國　　96　　年　　5　　月　　31　 　日
　　　　　　　　　刑事第十一庭審判長法　官  張連財
　　　　　　　　　　　　　　　　　  法　官  林明俊
　　　　　　　　　　　　　　　　　  法　官  楊照男
以上正本證明與原本無異。
不得上訴。
                                    書記官  陳秋雄
中　　華　　民　　國　　96　　年　　5　　月　　31　 　日
附錄：本案論罪科刑法條全文
中華民國刑法第337條
意圖為自己或第三人不法之所有，而侵占遺失物、漂流物或其他
離本人所持有之物者，處500元以下罰金。
